臺灣彰化地方法院民事判決　　　96年度簡上字第50號
　　上　訴　人　己○○
　　　　　　　　庚○○
　　　　　　　　辛○○
　　上列三人共同
　　訴訟代理人　沈朝江律師
　　被上訴人　　戊○○　　住彰.
　　　　　　　　丁○○　　住同.
　　兼上列二人共同
　　法定代理人　丙○○　　住同.
　　　　　　　　乙○○　　住同.
上列當事人間請求遷讓房屋等事件，上訴人對於中華民國96年2
月13日本院員林簡易庭95年度員簡字第79號第一審判決提起上訴
，本院於民國96年8月21日言詞辯論終結，茲判決如下：
    主      文
上訴駁回。
第二審訴訟費用由上訴人負擔。
    事實及理由
一、本件兩造之陳述除與第一審判決記載相同者，茲予引用外，
    上訴人並於本院準備程序及辯論時補述略：(一)緣門牌號碼彰
    化縣大村鄉○○村○○路47號（門牌整編後為彰化縣大村鄉
    ○○村○○路○段70號，下稱系爭房屋）係賴自來（上訴人
    之祖父、被上訴人丙○○之父）出資所建，為原始所有權人
    ，民國（下同）91年12月21日賴自來去世，由上訴人之父賴
    文發因分割繼承取得所有權，嗣賴文發於93年9月14日去世
    ，系爭房屋遂由上訴人共同繼承取得所有權，依民法第1148
    條規定，上訴人因繼承而輾轉取得者，當屬系爭房屋之所有
    權，非僅為事實上處分權，從而，上訴人依民法第767條、
    遺產分割契約及繼承法律關係，請求被上訴人自系爭房屋騰
    空遷讓並交還系爭房屋，應屬正當。(二)賴自來去世時，繼承
    人分割遺產之方法，係由被上訴人丙○○取得田地，賴文財
    取得工廠（即坐落彰化縣花壇鄉○○段272地號土地及地上
    107 建號廠房），賴文發取得建地及房屋（即系爭房屋，包
    括稅籍編號00000000000號、面積42.9平方公尺及其他增建
    及二樓部分在內，請傳訊代書甲○○作證），因工廠並非以
    賴自來名義登記，故未列於遺產分割契約書上。按賴自來生
    前係與被上訴人丙○○同住，因而系爭房屋興建時，賴自來
    囑由被上訴人丙○○幫忙處理，如包商請款，或由賴自來交
    付，或由賴自來交由被上訴人丙○○轉付，此乃一般常情，
    故被上訴人丙○○辯稱系爭房屋為其所出資興建云云，當不
    足採信，否則系爭房屋豈有列入賴自來之遺產而分由賴文發
    取得等語。被上訴人則補稱：其父賴自來所有稅籍編號
    00000000000號之房屋（門牌號碼彰化縣大村鄉○○村○○
    路47號）早於80年間拆除，現有同門牌號碼之建物係被上訴
    人丙○○另出資新建，但未辦理保存登記，並沿用上揭舊有
    房屋之稅籍編號申請水電，建物坐落位置與原稅籍編號之舊
    屋基地並非相同，舊屋拆除後，係充為新建房屋之庭院，其
    上有搭建鐵皮棚架遮雨等語置辯。
二、原審法院為上訴人敗訴之判決，上訴人提起上訴聲明求為：
    (一)廢棄原判決。(二)被上訴人應將門牌號碼彰化縣大村鄉○○
    村○○路47號（門牌整編後為彰化縣大村鄉○○村○○路70
    號）如彰化縣員林地政事務所複丈日期95年9月27日複丈成
    果圖（以下簡稱附圖一）所示編號Ａ、Ｂ、Ｃ、Ｄ、Ｅ、Ｆ
    、Ｇ、Ｈ、Ｉ、Ｊ、Ｋ、Ｌ、Ｍ、Ｎ部分建物騰空遷讓交還
    上訴人。(三)第一、二審訴訟費用由被上訴人負擔之判決。被
    上訴人則聲明駁回上訴人之上訴。
三、得心證之理由：
(一)查上訴人之父賴文發因其被繼承人賴自來於91年12月21日死亡
  ，曾於92年8月20日與其他繼承人即被上訴人丙○○、訴外人
  賴許尋、賴文財、莊賴春女簽立遺產分割契約書，契約載明有
  關房屋部分：「門牌號碼大村鄉○○村○○路47號，稅籍編號
  00000000000號，面積42.90平方公尺，權利範圍全部」，由賴
  文發取得，嗣93年9月14日賴文發死亡，上訴人為其繼承人；
  及如附圖一所示編號Ａ、Ｂ、Ｃ、Ｄ、Ｅ、Ｆ、Ｇ、Ｈ、Ｉ、
  Ｊ、Ｋ、Ｌ、Ｍ、Ｎ部分建物現為被上訴人等占有使用中等情
  ，為兩造是認在卷，且有附圖一可憑，並據上訴人提出遺產分
  割契約書、戶籍謄本等附於原審卷可稽，堪信為真實。
(二)次查，稅籍編號00000000000號之房屋為賴自來出資建築，原
  始取得所有權，為兩造一致肯認，固堪信為真正，上訴人雖主
  張其因輾轉繼承而取得該稅籍編號之房屋，並堅稱該稅籍編號
  之房屋範圍即如附圖一所示編號Ｈ、Ｇ、Ｆ、Ｋ、Ｌ部分，面
  積逾42.9平方公尺部分為被上訴人增建，但依民法第811條附
  合之規定，已由上訴人取得所有權云云，惟查：兩造於96年6
  月26日本院受命法官履勘現場時，一致指出前揭稅籍編號之原
  始建物已然拆除，僅在隔鄰民宅共牆牆面留存舊痕，舊宅基地
  現況為庭院，水泥地面，其上有鐵皮棚架供停車遮雨等情，有
  本院勘驗測量筆錄可稽；又前揭稅籍編號房屋原始建造基地位
  置約位於如附圖一編號Ｉ、Ｊ（停車棚）範圍內，與上訴人所
  指編號Ａ、Ｂ、Ｃ、Ｄ、Ｅ、Ｆ、Ｇ、Ｈ、Ｋ、Ｌ、Ｍ、Ｎ建
  物部分並未相連，二者在結構上及使用上係屬獨立等情，並有
  彰化縣員林地政事務所複丈日期96年6月26日複丈成果圖（以
  下簡稱附圖二）在卷可考，另有被上訴人提出房屋拆除後所留
  舊痕之照片一張附於原審卷及上訴人提出現場照片四張附卷可
  稽；再經比對前開稅籍編號房屋之平面圖（附於原審卷第90頁
  、第94頁），該房屋為面積42.9平方公尺，磚牆、竹瓦屋頂，
  與附圖一所示建物之面積、結構無一相符，足見稅籍編號0000
  0000000號、面積42.9平方公尺之房屋早已拆除，與附圖一所
  示編號Ａ、Ｂ、Ｃ、Ｄ、Ｅ、Ｆ、Ｇ、Ｈ、Ｉ、Ｊ、Ｋ、Ｌ、
  Ｍ、Ｎ部分之建物並非同一。至上訴人提出彰化縣大村鄉公所
  96年3月30日彰大鄉建字第0960003384號函，依函文說明三、
  之「…第一層為建築管理前之既有建築物，第二層係自行增加
  ，僅第一層得接用水電」之記載，主張已就系爭稅籍編號之房
  屋辦理接用水電云云，另提出彰化縣稅捐稽徵處員林分處之函
  文以證明其已以繼承為原因申請變更為前開稅籍編號房屋之納
  稅義務人乙節，惟查，前開稅籍編號00000000000號之房屋已
  然拆除，詳見前述，被上訴人丙○○並陳明舊宅拆除後，其在
  後方另建現住房屋，並未為保存登記，且沿用舊稅籍編號申請
  接用水電等語明確，則上訴人罔顧此房屋已拆除之事實，仍向
  相關行政主管機關為納稅義務人名義之變更及申請既有建築物
  接用水電，並不足以為權利存在之證明，況據彰化縣大村鄉公
  所96年3月30日彰大鄉建字第0960003384號函說明二、亦敘明
  該函僅為同意接用水電證明（有效期間2年），其餘無效，彰
  彰明甚，是上訴人此部分主張自不足憑採。
(三)上訴人主張被繼承人賴自來去世時，其繼承人賴文發因分割遺
  產而取得坐落彰化縣大村鄉○○○段293地號建地及其上房屋
  房屋部分包括稅籍編號00000000000號、面積42.9平方公尺及
  其他增建及二樓部分在內，此有代書甲○○可資作證云云，已
  據被上訴人否認為真，且依上訴人提出之92年8月20日遺產分
  割契約書，關於房屋部分，係記載為：「門牌號碼大村鄉○○
  村○○路47號，稅籍編號00000000000，面積42.90平方公尺，
  權利範圍全部」，與上訴人之主張內容顯有不同；再經證人甲
  ○○即承辦代書於原審證稱：系爭遺產分割契約書是伊處理的
  ，當時繼承人均同意將系爭稅籍編號之房屋分配予賴文發，但
  未提到該房屋是何人建造，亦未言及房屋之材質、重建或增建
  問題等語（見原審95年4月27日言詞辯論筆錄）；其於本院96
  年7月26日準備程序中到庭證稱：大約在92年間，賴文發及其
  母親到我事務所，賴母攜帶丙○○、賴文發、莊賴春女、賴許
  尋、賴文財等五人的印鑑章、印鑑證明、戶籍謄本、土地所有
  權狀（包括位於花壇鄉的房屋之土地所有權狀、建物所有權狀
  ），坐落花壇鄉的土地及建物原本登記為賴文發、賴文財、丙
  ○○三人共有，賴母表示由賴文財分得花壇鄉的土地及建物，
  賴文發分得大村鄉○○○段的共有土地及房屋，丙○○分得大
  村鄉○○○段的田地，這是他們要求遺產分割的方法，所以就
  由賴文發及丙○○將彼等對於上開坐落花壇鄉建物及坐落土地
  的持分辦理移轉登記給賴文財，在遺產分割契約書上，記載賴
  文財只有取得少許現金，原因是坐落花壇鄉共有的建物及土地
  原本不是登記在賴自來的名下。遺產分割契約書內容是我按照
  賴母所講的來寫等語，由證人上開證詞觀之，顯見證人僅係依
  受託人賴許尋、賴文發之委託，代辦遺產分割及相關登記事項
  ，對繼承人間有關遺產分割之細節並不充分知悉，由其證述內
  容難以認定「賴文發因繼承賴自來遺產而取得坐落彰化縣大村
  鄉○○○段293地號建地及其上房屋，房屋部分係包括稅籍編
  號00000000000號、面積42.9平方公尺及其他增建及二樓部分
  在內」之事實。尤有進者，被上訴丙○○辯稱：父親死亡時，
  針對伊出資建造如附圖一所示之建物，伊曾口頭上談到若有（
  繼承）人要伊蓋的房子，就須補償伊二百萬元等語，核與證人
  賴文財（賴自來之繼承人之一）於原審到庭證稱：（大村鄉○
  ○村○○○路47號房屋是丙○○出錢蓋的，後來增建為二樓也
  是由丙○○出錢，…房屋的分配法是如要丙○○蓋的房屋，就
  要拿二百萬元（出來），此事是伊父親去世尚未出殯時，伊與
  賴文發、丙○○及母親等人談論到（見原審95年4月27日言詞
  辯論筆錄）等語若合符節，則上訴人之被繼承人賴文發就賴自
  來之遺產分割方法，與其他繼承人間，除遺產分割契約書外，
  顯尚有其它約定（包括如附圖一所示編號Ａ、Ｂ、Ｃ、Ｄ、Ｅ
  、Ｆ、Ｇ、Ｈ、Ｉ、Ｊ、Ｋ、Ｌ、Ｍ、Ｎ部分建物之權屬及取
  得代價問題），是證人甲○○之證詞自不足採為有利於上訴人
  之認定。綜上，上訴人依遺產分割契約書及繼承之法律關係請
  求被上訴人遷讓返還房屋自屬無據。
(四)按繼承人自繼承開始時，除本法另有規定外，承受被繼承人財
  產上之一切權利、義務。但權利、義務專屬於被繼承人本身者
  ，不在此限。次按所有人對於無權占有或侵奪其所有物者，得
  請求返還之。對於妨害其所有權者，得請求除去之。有妨害其
  所有權之虞者，得請求防止之。民法第1148條、第767條分別
  定有明文。查稅籍編號00000000000號之房屋雖為賴自來出資
  建築，而由其原始取得所有權，然該房屋既於賴自來死亡前已
  經拆除，已如前述，賴自來對該稅籍編號之房屋所有權即已經
  消滅，上訴人無從因輾轉繼承而取得該稅籍編號之房屋所有權
  ，上訴人復未舉證證明其對附圖一所示編號Ａ、Ｂ、Ｃ、Ｄ、
  Ｅ、Ｆ、Ｇ、Ｈ、Ｉ、Ｊ、Ｋ、Ｌ、Ｍ、Ｎ建物有所有權，其
  依民法第767條及繼承之法律關係請求被上訴人遷讓返還房屋
  ，亦無理由。至於上訴人爭執賴自來之遺產分割，各繼承人取
  得遺產價值不公云云，事涉繼承人間之約定（口頭及書面）內
  容，與本件無關，併此敘明。
(五)綜上所述，上訴人本於民法第767條、遺產分割契約及繼承法
  律關係，請求被上訴人自系爭房屋騰空遷讓並交還房屋，均無
  理由，應予駁回。原審判決未察系爭稅籍編號之房屋已經拆除
  ，所有權已然消滅之事實，復誤論未辦保存登記之建物，未為
  所有權移轉登記，故繼承人無法取得所有權云云，而為上訴人
  敗訴之判決，其理由雖屬不當，但判決結論則無二致，仍應以
  上訴為無理由，由本院駁回上訴人之上訴。
四、結論：本件上訴人之上訴為無理由，並依民事訴訟法第436
    條之1第3項、第449條第2項、第78條、第85條第1項，判決
    如主文。
中      華      民      國    96  年  8  月   31     日
                        審判長法官  羅培昌
                              法官  游秀雯
                              法官  簡燕子
以上正本係照原本作成。
對本判決兩造均不得上訴。
中　　華　　民　　國　　96　　年　　8 　　月　　31　　日
                            書記官  林嘉賢
